最高法院民事判決　　　　　　　　　　　　　　　八十八年度台上字第一○四八號
　　上　訴　人　乙○○
　　　　　　　　甲○○
　　被 上訴 人　丁○○
　　　　　　　　丙○○
　　共　　　同
　　訴訟代理人　蔡調彰律師
右當事人間請求履行契約等事件，上訴人對於中華民國八十七年二月十六日台灣高等
法院第二審判決（八十六年度重上字第四四六號），提起上訴，本院判決如左：
    主  文
原判決除假執行部分外廢棄，發回台灣高等法院。
    理  由
原審以：上訴人主張伊與被上訴人丁○○於民國七十七年九月二十九日簽訂提供土地
興建房屋契約書，被上訴人丙○○為丁○○之連帶保證人。雙方約定由伊提供所有坐
落台北市○○區○○段二小段四二地號、四五地號土地與丁○○，而丁○○則應合併
鄰地同小段四一地號、四三地號、四四地號、五二地號、五三地號、五四地號、五五
地號、五六地號、五七－一地號、五七－二地號、一○○地號土地，採ＲＣ或鋼骨結
構設計，建築地上二六層、地下四層之大樓，丁○○依約：(一)、應就伊應分得之房屋
於建照領取後一個月內辦理起造人名義變更，如有延誤，視同違約；(二)、應於建照核
發之日算起四個月內開工興建，並自開工之日算起一千八百個日歷天內完工，及於核
發使用執照後四個月內接通水電交屋，若未如期完工或交屋，則逾期一日應賠償伊總
工程費千分之一；(三)、應於簽約時給付第一次保證金新台幣（下同）五百萬元，再於
核發建照時給付第二次保證金五百萬元與伊；(四)、若未按時申請或申領建照、按時開
工或中途無故停工或逾期交屋二個月以上或將合建權利轉讓第三人時，視同違約，伊
得收回自建或另覓他人續建，並沒收其已付之保證金及已建部分與進場材料作為賠償
，且應於一週內將四二地號應有部分九分之一及四一地號、四四地號土地以五百五十
萬九千元出賣與乙○○。詎丁○○計有未按時開工、遲延完工、未依限交屋、遲延給
付第二次保證金及拒絕辦理起造人名義變更等違約情事，依合建契約第十四條、第十
條之約定，伊得沒收丁○○已付保證金及已建部分建物與進場材料作為賠償，故伊得
請求丁○○就原判決附表所示已完成之建物以伊名義辦理保存登記並交付與伊，因丁
○○就上開房屋申辦保存登記，經台北市古亭地政事務所於八十五年四月二十六日公
告，伊於公告期間內提出異議，經該地政事務所調處無法達成協議，由該地政事務所
依土地登記規則第七十條規定，以職權裁處應予繼續辦理登記，伊不服，乃於法定期
間內提起本件訴訟等情。本位聲明：求為判決(一)、被上訴人丁○○應將原判決附表(一)
之一所示房屋以乙○○名義辦理保存登記並交付乙○○；(二)、被上訴人丁○○應將原
判決附表(一)之二所示房屋以甲○○名義辦理保存登記並交付甲○○；(三)、被上訴人應
連帶給付伊九百二十二萬元及自訴狀繕本送達翌日起至清償日止之法定遲延利息；(四)
、被上訴人自八十五年七月三日起至交付房屋之日止，應按日連帶給付伊三十七萬八
千三百五十三元；(五)、被上訴人丁○○應將坐落台北市○○區○○段二小段四一地號
土地，面積五平方公尺；四二地號土地，面積七○平方公尺應有部分四五分之五；四
四地號土地，面積十三平方公尺辦理所有權移轉登記與伊之判決。若認本位聲明第一
、二項為無理由，因被上訴人丁○○依系爭契約第三、四、九條約定，負有與伊協同
分屋義務，而伊所分得如原判決附表(二)之一、(二)之二所示房屋為原始取得，伊有權請
求被上訴人履行契約等情，備位聲明：求為判決(一)、被上訴人丁○○應將原判決附表
(二)之一所示房屋以乙○○名義辦理保存登記並交付乙○○；(二)、被上訴人丁○○應將
原判決附表(二)之二所示房屋以甲○○名義辦理保存登記並交付甲○○之判決。經查上
訴人提供其所有坐落台北市○○區○○段二小段四二地號、四五地號土地與被上訴人
丁○○合建大樓之事實，有系爭合建契約可稽，並為兩造所不爭，自堪信為真實。按
合建土地計有十三筆，除上訴人提供之四二地號及四五地號二筆土地外，其餘十一筆
係丁○○及祭祀公業周嘉執等人所提供，由丁○○合併興建，足見丁○○提供自有及
他人土地並提供資金與上訴人提供之土地合併興建房屋，而以建主名義申領建造執照
，然後按比例分配房屋，再就各地主分得之房屋，變更起造人名義，實具有互易之性
質，亦即丁○○以自有土地及所建造之房屋換取上訴人所提供土地之應有部分。惟就
丁○○分配各地主應分得之房屋變更起造人名義後，應完成房屋之建造而言，又兼具
承攬之性質，故系爭合建契約係以互易為主而兼具承攬性質之混合契約。上訴人主張
純屬承攬契約，其應分得之房屋為原始取得云云，要無足取。系爭合建契約第三條約
定上訴人應於建照領取三十日內將地上物騰空，併同土地移交丁○○營業；丁○○應
於建照領取後一個月內將上訴人應分得之建物辦理起造人名義變更。第九條約定上訴
人不依約將房屋基地全部騰清遷出，應賠償丁○○因此所蒙受之損失；丁○○倘未如
期完成大廈工程或交屋，每逾期一日應賠償上訴人總工程費千分之一，此為個別履行
之義務，且履行期限亦有先後之不同。查建造執照係由丁○○所代表之大都市建設開
發股份有限公司（下稱大都市建設公司）於七十八年一月二十四日領取，算至同年二
月二十三日已滿三十日期限，故上訴人應騰空交付建築基地之期限末日為七十八年二
月二十三日。而丁○○應辦理變更起造人名義之期限為一個月，自七十八年一月二十
五日起算，至七十八年二月二十四日始行屆滿，因之上訴人應騰空交付建築基地之期
限，早於丁○○應辦理變更起造人名義之期限一日，上訴人不依約先行履行騰空交付
建築基地之義務，反而以丁○○未依約辦理起造人名義變更而片面主張解除契約，拒
受丁○○交付之第二次保證金五百萬元，並主張沒收保證金，顯有違誠信原則。又系
爭合建契約第六條第一項第二款所謂「核發建築」與第三條所謂「建照領取」，不僅
「建築」、「建照」用語不同，且「領取」、「核發」含義亦顯然有異。又建造執照
雖於七十八年一月十六日核發，但其附表另記載原核發六○建（古亭）（羅）字第四
六、四七、四八號建照房屋併案拆除，注意事項(六)結構外審後，應會同外審單位至工
務局簡報等語。按保證金係擔保契約之履行，第二次保證金五百萬元應於何時交付，
自應與契約第三條約定兩造應履行事項通盤考量，始得其平。依第六條第一項約定觀
之，二次保證金乃在擔保工程之進行，建造執照雖於七十八年一月十六日核准，但建
築結構尚須外審，並會同外審單位至工務局簡報後，始能施工開始建築，無論所謂「
核發建築」是否打字錯誤，基於衡平原則，第二次保證金應解為俟建築結構外審通過
，丁○○可以施工時，始有給付之義務，較為公平合理。上訴人未依約先騰空交付合
建基地，片面主張解除契約拒受丁○○第二次交付之保證金五百萬元，經丁○○提起
履行契約之訴獲得勝訴判決，於八十年九月十八日經強制執行完畢，始再報開工，嗣
上訴人又以伊與訴外人大都市建設公司所訂之合建契約，聲請就合建土地為假處分，
經台北市政府工務局依假處分命令停工，嗣因上訴人對大都市建設公司訴請移轉所有
權登記遭敗訴確定，並裁定撤銷假處分，丁○○始再聲請復工，上訴人延至八十三年
二月始收受丁○○交付之第二次保證金五百萬元，則上訴人主張丁○○遲延給付第二
次保證金一千八百四十四日，應與被上訴人丙○○連帶給付違約金九百二十二萬元本
息，難謂有理由。又系爭合建契約為互易兼具承攬性質之混合契約，丁○○並未違約
，故上訴人主張為承攬契約，系爭房屋為其原始取得，先位聲明主張丁○○違約，應
沒收已建房屋，請求丁○○將原判決附表(一)之一、(一)之二所示房屋分別以乙○○、甲
○○名義辦理保存登記並交付乙○○、甲○○，另自八十五年七月三日起至交付房屋
之日止，按日連帶給付三十七萬八千三百五十三元，難謂有理由。再者，系爭合建契
約既為互易兼具承攬之混合契約，使用執照又係以丁○○名義辦理，已不能變更起造
人名義，上訴人應分得之房屋，仍應由丁○○辦理所有權第一次登記，始能移轉登記
與上訴人，且合建房屋基地尚未獲解決，故上訴人備位聲明請求丁○○將原判決附表
(二)之一、(二)之二所示之房屋，分別以乙○○、甲○○名義辦理保存登記，並交付乙○
○、甲○○，亦無理由，不應准許。又系爭合建契約第十一條約定：若雙方同意解除
或丁○○違約時，丁○○應於一週內將四一地號（五平方公尺）、四二地號（應有部
分七點七七平方公尺）、四四地號（十三平方公尺）土地以五百五十萬九千元售與上
訴人，係以雙方同意解除或丁○○違約為條件。丁○○既未違約，上訴人以丁○○違
約為由，請求丁○○辦理所有權移轉登記，亦難謂有理由。爰維持第一審所為上訴人
敗訴部分之判決，駁回上訴人之上訴，並廢棄第一審所為上訴人勝訴部分之判決，改
判駁回其訴。
查：(一)、依系爭合建契約第三條、第九條約定，上訴人應於建照領取三十日內將地上
物騰空併同土地移交丁○○營業，否則，應負責丁○○因此所蒙受之損失，而丁○○
應於建照領取後一個月內將上訴人應分得之建物辦理起造人名義變更，每逾期一日應
賠償上訴人總工程費千分之一。又上訴人之履行期雖先一日屆至，但此為個別履行之
義務等情，為原審認定之事實。果爾，則任何一方如違反上開約定，他方憑以解除契
約，係屬依約行事，要難謂有違背誠信原則。原審未認定丁○○有無違反上開約定，
遽以上訴人不先履行交地之義務，反以丁○○未辦理起造人名義變更，即予片面解約
並沒收丁○○之保證金有悖誠信為由，而為不利於上訴人之判決，顯然速斷；(二)、上
訴人於事實審主張：土地登記規則第七十條（八十四年七月十二日修正為第七十三條
）規定，申請建物所有權第一次登記，應提出使用執照及建物測量成果圖，申請人非
起造人時，應檢具移轉契約書或其他證明文件，可知非起造人並非不得申辦建物所有
權第一次登記。又台北市古亭地政事務所復丁○○之八十六年三月六日北市古地一字
第八六六○一九七五○○號函略謂，本所依土地法第五十九條第二項及土地登記規則
第七十條第一項第四款之反面解釋，就已起訴之建物自應俟法院判決確定後再依判決
結果辦理云云，顯見系爭建物所有權之歸屬應由法院認定，已毋庸再審查建物之起造
人名義為何各等語（見一審卷二二○至二二四頁、二二八至二三○頁），係屬重要之
攻擊方法，原審未於判決理由項下說明何以不足採取之意見，亦有判決不備理由之違
法；(三)、上訴人之預備聲明係依系爭合建契約第三條、第四條、第九條約定請求丁○
○交付房屋及使其取得房屋所有權（見一審卷九至一○頁），原審疏未查明上訴人之
請求是否不應准許，率以上訴人分得之房屋尚待丁○○辦理所有權第一次登記後，始
得移轉登記與上訴人，及合建房屋基地尚未獲解決等詞，而為上訴人敗訴之判決，尤
屬可議；(四)、上訴人在事實審又主張：系爭合建契約書之內容係沿襲自丁○○所經營
之大都市建設公司與乙○○簽訂之土地合建房屋契約書，而該契約書係記載第二次保
證金於「核發建照」時給付五百萬元，而非「核發建築」。又系爭合建契約係先以手
寫方式備妥底稿再行打字完成契約書，手寫底稿第六條第一項第二款亦係記載第二次
保證金於「核發建照」時給付五百萬元，足見系爭合建契約第六條第一項第二款所謂
「核發建築」係屬打字之錯誤云云（見二審卷一七三頁、一八九頁、二○○頁），攸
關丁○○究應於何時給付第二次保證金，原審未查明上訴人此一主張是否可採，並有
疏略。上訴論旨，指摘原判決不當，求予廢棄，非無理由。
據上論結，本件上訴為有理由，依民事訴訟法第四百七十七條第一項、第四百七十八
條第一項，判決如主文。
中      華      民      國    八十八    年      五      月     二十     日
                              最高法院民事第四庭
                                  審判長法官  林  奇  福
                                        法官  許  朝  雄
                                        法官  陳  國  禎
                                        法官  李  彥  文
                                        法官  陳  重  瑜
      右正本證明與原本無異
                                              書  記  官
中      華      民      國    八十八    年      六      月      二      日
